【裁判字號】    99,訴,87
【裁判日期】    991118
【裁判案由】    偽造文書等
【裁判全文】
臺灣花蓮地方法院刑事判決                99年度訴字第87號
公  訴  人  臺灣花蓮地方法院檢察署檢察官
被      告  乙○○
選任辯護人  簡燦賢律師
上列被告因偽造文書等案件，經檢察官提起公訴（99年度偵字第
344號），本院判決如下：
    主  文
乙○○共同行使偽造私文書，足生損害於他人，處有期徒刑肆月
，如易科罰金，以新臺幣壹仟元折算壹日。「富邦吉利保本投資
連結型遞延年金系列保險要保書」（保單號碼： Ｚ000000000-00
）被保險人簽名欄內偽造之「甲○○」署名壹枚沒收之。
    事  實
一、乙○○於民國90年3月1日起，任職於富邦人壽保險股份有限
    公司（下稱富邦保險公司），擔任保險業務員；其於96年 7
    月7日上午10時許，在丙○○（已於98年 10月24日死亡）位
    於花蓮縣花蓮市復興新村62之 2號住處內，向丙○○要約招
    攬「富邦吉利保本投資連結型遞延年金系列保險（乙型）」
    （下稱本案保險），丙○○聽聞後即表示願意投保，並當場
    在本案保險要保書要保人欄簽名，然因丙○○當時已年屆72
    歲而超過本案保險被保險人投保年齡上限（即70歲）致無法
    投保，經乙○○告知並建議後，丙○○即表示可以其子甲○○名義為被保險人，惟因甲○○人在外地工作，無法前來簽
    名，且丙○○因故不欲甲○○知悉上開投保情事，而乙○○
    斯時明知丙○○並未獲甲○○之同意或授權，竟經丙○○同
    意後，即與丙○○基於行使偽造私文書及意圖為自己不法所
    有之犯意聯絡，由乙○○於同日下午某時，在設於花蓮縣花
    蓮市○○街1-16號 4樓之富邦保險公司花靈通訊處辦公室內
    ，先由不知情之行政助理填寫要保書其他欄位，繼由乙○○
    在該要保書被保險人簽名欄內偽造「甲○○」之署名 1枚，
    用以表示甲○○同意投保本案保險，而與丙○○共同冒用甲○○名義偽造該要保書之私文書完成後，隨即遞交而行使之
    ，致富邦保險公司負責審核之人員誤認甲○○確有投保本案
    保險之意願而陷於錯誤予以核准（保單號碼： Ｚ000000000-
    00），除給付乙○○新臺幣2867元之佣金，嗣並分別於96年
    11月12日、97年2月4日，將22,895元、22,796元之二筆本案
    保險投資收益匯入丙○○所指定之花蓮府前路郵局存款帳戶
    （帳號詳卷）內，足生損害於甲○○，並致生損害於富邦保
    險公司就本案保險核准與否並依約給付保險投資收益之正確
    性。嗣丙○○於97年年中起，發現本案保險之投資收益並未
    繼續匯入上開帳戶，經詢問乙○○後得知目前已無法領取，
    若欲解約亦無法如數取回所繳交之31萬元保險費，遂於98年
    7 月24日向行政院金融監督管理委員會保險局提出申訴，富
    邦保險公司獲悉後即派員查證，並經乙○○於電話訪談過程
    中坦認係因丙○○要求而未經甲○○同意擅自簽名投保之情
    事，乃將31萬元保險費退還丙○○並即提出告訴，再經乙○○到庭陳述後，始知上情。
二、案經富邦保險公司訴由臺灣花蓮地方法院檢察署檢察官偵查
    起訴。
    理  由
壹、證據能力：查本案認定事實存否所引用之卷內所有卷證資料
    （包含人證、書證等，詳下述及者），並無證據證明係公務
    員違背法定程序所取得，與本案亦有自然之關連性，被告乙○○及其辯護人於準備程序迄至本案言詞辯論終結，均不爭
    執該等卷證之證據能力或提出關於證據能力之聲明異議，且
    卷內之文書證據，亦無刑事訴訟法第159條之4之顯有不可信
    之情況或其他不得作為證據之情形，本院認引為證據為適當
    ，是依刑事訴訟法第159條之4、159條之5等規定，下述認定
    事實存否所引用之證據方法，均應認有證據能力。
貳、實體事項：
一、上揭事實，業據被告乙○○坦承不諱，並經告訴代理人丁○○於偵查及本院審理時指訴明確，且據證人甲○○於本院審
    理時證述綦詳，復有富邦保險公司行銷幹部僱佣契約書、丙○○之申訴書、營業品質部電話訪談紀錄、保險單（保單號
    碼：Ｚ000000000-00）、富邦保險公司99年3月23日九十九富
    壽諮二字第 658號函暨檢附之本案保險契約（含要保書、重
    要事項告知書、委託辦理結匯授權書、投資選項暨風險告知
    聲明書、結構型債券投資報酬與風險告知書）影本各 1份存
    卷足稽。另經比對卷附之證人甲○○親筆簽名與本案保險要
    保書被保險人簽名欄內「甲○○」之簽名，二者就筆順等各
    項書寫特徵差異甚大，是該要保書被保險人簽名欄內「甲○○」之簽名，應非證人甲○○親筆所為一節，應無疑義。
二、其次，本案保險經核准投保後，告訴人富邦保險公司確有依
    約將前述二筆投資收益匯入丙○○指定之郵局帳戶內一節，
    有富邦保險公司99年7月19日九十九富壽諮二字第 1785號函
    所檢附之給付資料查詢表及中華郵政股份有限公司花蓮郵局
    99年 9月21日行字第0992903482號函所檢附之該帳戶客戶歷
    史交易清單各 1份附卷可考；丙○○於提出申訴時，則有敘
    明於96、97年間有領過 2次利息（即前述投資收益）乙情，
    此觀上開申訴書申訴事由欄自明；而投保後應有 1份保險契
    約書交予保戶收執一節，則為公眾週知之事實，本案保險之
    保險單首頁亦確載明被保險人為「甲○○」（詳見98年度他
    字第780號卷證物6）；苟若丙○○於投保之際，渾然不知被
    告係擅自以甲○○名義為被保險人，則其收到本案保險之保
    險單時，即可輕易察覺，當無任由富邦保險公司匯入二筆投
    資收益後，仍未起疑之理，再依上開申訴事由欄所載內容，
    可知丙○○實係發現未繼續獲取本案保險投資收益，且無法
    全額領回所繳保費後，始提出申訴，併參諸證人甲○○於本
    院審理時所證伊有聽伊母親丙○○大約提過有投保富邦保險
    公司之保險，但不知係以伊名義投保，亦不知本案保險盈虧
    及丙○○事後提出申訴、解約等情，則丙○○於投保本案保
    險時，並未徵得證人甲○○之同意或授權，而同意被告以證
    人甲○○名義為被保險人一節，當甚明確，公訴意旨亦認丙○○於投保時，已知悉被告代證人甲○○簽名之事實，是被
    告於本院準備程序及審理時所述當時會幫丙○○簽證人甲○○名字係丙○○一再要求後想要幫丙○○的忙，伊在送件時
    ，也有特別向丙○○稱伊幫甲○○簽名的事，不能讓別人知
    道，丙○○也有說好，丙○○有請伊幫她代簽甲○○名字等
    情屬實，丙○○亦非早已成年、且心智成熟、得處理自己事
    務之證人甲○○之法定代理人或監護人，即無合法事由可授
    權被告代證人甲○○於相關文書上簽名。是以，被告與丙○○就冒用證人甲○○名義投保本案保險，致富邦保險公司陷
    於錯誤予以核准，進而依約給付前述二筆投資收益之行使偽
    造私文書及詐欺取財等犯行間，即有犯意聯絡及行為分擔無
    訛。
三、第查，本案保險性質係屬保險法第13條及第135條之1規範之
    年金保險，非屬人壽保險一節，業據行政院金融監督管理委
    員會保險局以99年5月31日保局（品）字第09902085320號函
    覆明確，並檢附該保險商品條款1份供參。依保險法第135條
    之4規定，年金保險並未準用保險法第105條各項規定，故告
    訴意旨認本案保險契約係人壽保險商品，依保險法第 105條
    第1項規定無效一節，恐有誤會。又依保險法第135條之 4規
    定，保險法第 104條（即「人壽保險契約，得由本人或第三
    人訂立之」）固於年金保險準用之，然保險契約本質上為一
    債權債務契約，因型態及內容特殊且繁雜，且涉及保險業經
    營之範疇，故另訂一法規規範之，苟無特別規定，即應依私
    法自治、契約自由原則，由雙方本於自主意志而為意思表示
    並合致後，始受拘束，是以，依保險法第 104條規定，年金
    保險雖可由第三人訂立之，然尚無法以此推論丙○○得不經
    證人甲○○同意，逕以證人甲○○為被保險人投保本案保險
    ，且依保險法第135條之4規定年金保險所準用之保險第 106
    條，亦明定「由第三人訂立之人壽保險契約，其權利之移轉
    或出質，非經被保險人以書面承認者，不生效力。」，益見
    年金保險係由第三人訂立者，亦應須經被保險人同意後，始
    得為之，否則上揭保險法第 106條之規定，將成具文；另保
    險法第45條前段固有規定「要保人得不經委任，為他人之利
    益訂立保險契約」，然依上開要保書內容觀之，本案保險投
    資收益係匯入要保人即丙○○指定之郵局帳戶，而被保險人
    即證人甲○○於年金給付開始日後身故之受益人，亦為丙○○，且證人甲○○始終不知其為本案保險之被保險人一節，
    已如上述，堪認丙○○應非為證人甲○○之利益，而係為其
    自己之利益與富邦保險公司訂立本案保險契約，即無保險法
    第45條規定之適用，應予敘明。
四、至於辯護人以本案保險性質係屬年金保險，即與被保險人無
    關，既為投資型保險，不知為何要被保險人簽名，且證人甲○○非本案受害人，且有可能因此獲利，與刑法第 210條之
    足生損害於公眾或他人之構成要件並不吻合，被告於被保險
    人欄偽簽甲○○姓名，是否只構成刑法第 217條之偽造署押
    罪等語，資為辯護。惟按刑法偽造文書罪，係為保護文書之
    公共信用而設，文書不特為吾人社會生活之手段，亦於法律
    上權利義務關係上具有重要之意義，故偽造文書罪犯罪構成
    要件所稱足以生損害於公眾或他人，指其行為有生損害之危
    險為已足，並不以發生實體上損害為必要，故如他人有可受
    法律保護之利益，因此遭受損害或有受損害之虞，即難謂非
    足以生損害（最高法院70年度台上字第2179號、71年度台上
    字第4125號二判決意旨參看）。經查，本案保險若欲以證人
    甲○○為被保險人，仍須得證人甲○○同意乙情，已如上述
    ，且依上開保險契約內容觀之，本案保險係屬投資型保險，
    投資標的則為連動型、投資型債券，然此種投資理財方式並
    非一般人均可接受，為避免不可預測之風險，選擇銀行定存
    等風險較低之保守型理財方式，甚或僅係對類如本案保險之
    投資方式缺乏興趣而拒絕保險業務員招攬者，大有人在，除
    購買連動債或銀行定存以外之投資理財管道種類亦甚多（例
    如買賣股票），則欲選擇何種投資方式，乃至於是否以投保
    本案保險作為理財獲利工具，當應尊重投資者之自由意願，
    且本案保險契約就被保險人生存時年金受益人、被保險人年
    齡計算錯誤如何處理，乃至於被保險人聲明同意富邦保險公
    司因業務需要可蒐集、利用個人資料及轉送產、壽險公會建
    立電腦連線作為會員公司核保參考等事項，均有明訂，即非
    全與被保險人個人權益無關，本案保險復係以被保險人年齡
    須低於70歲為必要之核准條件，富邦保險公司更因此認符合
    該年齡限制之證人甲○○確有投保意願而陷於錯誤，核准本
    案保險，並依約給付丙○○二筆投資收益，是被告與丙○○
    共謀推由被告偽造證人甲○○署名，而以之為被保險人之行
    為，即足生損害於證人甲○○，亦致生損害於富邦保險公司
    審核及締約之正確性。再者，本案保險既須經被保險人同意
    ，且依要保書之內容觀之，被告於要保書被保險人簽名欄內
    偽造證人甲○○之署名，即足以表彰證人甲○○同意要保書
    之內容而同意投保之一定意義，性質上自屬偽造之私文書，
    非僅為單純偽造署名一節，灼然自明。據此，辯護人上開所
    指，均難遽採。
五、綜上所述，被告之任意性自白應與事實相符，堪可採信，本
    案事證明確，被告各該犯行均堪認定，自應依法論科。
參、論罪科刑及沒收：
一、核被告所為，係犯刑法第216條、第210條之行使偽造私文書
    ，以及同法第339條第1項之詐欺取財等罪。被告在本案保險
    要保書被保險人簽名欄內偽造「甲○○」之署名，係屬偽造
    私文書之部分行為，又其偽造私文書之低度行為，則應為行
    使偽造私文書之高度行為所吸收，均不另論罪。被告與丙○○就上開行使偽造私文書及詐欺取財二犯行間，均有犯意聯
    絡及行為分擔，應依共同正犯論處。被告以行使偽造私文書
    犯行充為其所施用之詐術之一環，是其所犯行使偽造私文書
    及詐欺取財等二罪間，為想像競合犯，應依刑法第55條前段
    規定，從一重之行使偽造私文書罪處斷。
二、爰審酌被告前無因案經法院判處罪刑之犯罪紀錄，素行固然
    良好，然其身為富邦保險公司業務員，本應忠於職務，竟與
    丙○○合謀，未經甲○○同意而擅自以甲○○名義投保，損
    及該公司之權益，惟其於偵查及本院準備程序、審理時均坦
    承犯行，犯後態度良好，兼衡其智識程度、生活狀況，以及
    迄今仍未與富邦保險公司達成和解並賠償損失等一切情狀，
    量處如主文所示之刑，並諭知易科罰金之折算標準，以示懲
    儆。
三、本案保險要保書被保險人簽名欄內之「甲○○」簽名 1枚，
    為被告所偽造之署名一節，業據被告供承在卷，不問屬於犯
    人與否，應依刑法第 219條規定宣告沒收之。至於該要保書
    及本案保險契約之重要事項告知書（即附件六）之被保險人
    姓名欄內，雖均書有甲○○之姓名，然經核均屬該等私文書
    內有關被保險人姓名欄位應填入之資料，並非表示被保險人
    本人簽名之意思，即非偽造之署名，自無從依刑法第219 條
    規定併予宣告沒收（最高法院70年台上字第2480號判例意旨
    參照），附此敘明。
據上論斷，應依刑事訴訟法第299條第1項前段，刑法第28條、第
210條、第216條、第339條第 1項、第55條前段、第41條第1項前
段、第219條，刑法施行法第1條之1，判決如主文。
本案經檢察官陳鴻濤到庭執行職務
中    華    民    國    99    年    11    月    18    日
                  刑事第四庭  審判長法  官  陳月雯
                                    法  官  戴韻玲
                                    法  官  黃鴻達
以上正本證明與原本無異。
如不服本判決應於收受送達後10日內向本院提出上訴書狀，並應
敘述具體理由。其未敘述上訴理由者，應於上訴期間屆滿後20日
內向本院補提理由書(均須按他造當事人之人數附繕本)「切勿逕
送上級法院」。告訴人或被害人如對於本判決不服者，應具備理
由請求檢察官上訴，其上訴期間之計算係以檢察官收受判決正本
之日期為準。
中    華    民    國    99    年    11    月    18    日
                                    書記官
中華民國刑法第210條
偽造、變造私文書，足以生損害於公眾或他人者，處 5 年以下
有期徒刑。
中華民國刑法第216條
（行使偽造變造或登載不實之文書罪）
行使第 210 條至第 215 條之文書者，依偽造、變造文書或登載
不實事項或使登載不實事項之規定處斷。

司法院資訊處製作；財團法人民間司法改革基金會備份。
